ACORDAO-COMPLETO-2469825

ACÓRDÃO 12333/2021 ATA 32/2021 - SEGUNDA CÂMARA

VISTOS, relatados e discutidos estes autos em que se aprecia recurso de reconsideração interposto por Ilson Peres Thome contra o Acórdão 8021/2020-TCU-Segunda Câmara,
ACORDAM os Ministros do Tribunal de Contas da União, reunidos em Sessão da 2ª Câmara, ante as razões expostas pelo Relator, com fundamento nos arts. 32 e 33 da Lei 8.443/1992, em:
9.1. conhecer do presente recurso de reconsideração e, no mérito, negar-lhe provimento;
9.2. dar ciência da presente deliberação ao recorrente e aos demais interessados.

Recurso de reconsideração interposto por Ilson Peres Thome contra o Acórdão 8.021/2020-2ª Câmara.

Segunda Câmara

Município de Alto Alegre - SP.

3. Interessados/Responsáveis/Recorrentes:
3.1. Responsável: Ilson Peres Thome (XXX.987.368-XX)
3.2. Recorrente: Ilson Peres Thome (XXX.987.368-XX).

13.1. Ministros presentes: Bruno Dantas (Presidente), Augusto Nardes (Relator), Aroldo Cedraz e Raimundo Carreiro.
13.2. Ministros-Substitutos presentes: Marcos Bemquerer Costa e André Luís de Carvalho.

ACORDAO-COMPLETO-2521726

Acórdão 1514/2022 - Segunda Câmara

ILSON PERES THOME

AUGUSTO NARDES

Ministro Aroldo Cedraz.

Transcrevo a seguir a análise empreendida pelo auditor encarregado do exame do processo no âmbito da Secretaria de Recursos - Serur (peça 114) , a qual contou com a anuência do escalão dirigente da unidade técnica (peça 115) e do Ministério Público junto a este Tribunal (peça 116) :
INTRODUÇÃO
1.	Trata-se de recurso de reconsideração (peças 89 e 90) interposto por Ilson Peres Thome contra o Acórdão 8021/2020-TCU-Segunda Câmara (peça 84) , sob a relatoria do Min. Aroldo Cedraz. A deliberação recorrida apresenta o seguinte teor (destacando-se os itens impugnados) :
ACORDAM os ministros do Tribunal de Contas da União, reunidos em sessão da 2ª Câmara, ante as razões expostas pelo relator e com fundamento nos arts. 1º, inciso I; 16, inciso III, alíneas "b" e "c", e § 2º, alínea "a"; 19; 23, inciso III; e 57 da Lei 8.443/1992, c/c os arts. 210 e 214, inciso III, alínea "a"; e 209, § 7º; do Regimento Interno, em: 
9.1. julgar irregulares as contas do Sr. Ilson Peres Thomé, condenando-o ao pagamento da importância abaixo especificada, fixando-lhe o prazo de 15 (quinze) dias, a contar da notificação, para que comprove, perante o Tribunal (art. 214, inciso III, alínea "a", do Regimento Interno) , o recolhimento da referida quantia aos cofres do Tesouro Nacional, atualizada monetariamente e acrescidas dos juros de mora, calculados a contar da data indicada até o dia do efetivo recolhimento do débito, na forma prevista na legislação em vigor:
	Valor Original
	Data da Ocorrência
	D/C

	R$ 100.000,00
	15/7/2009
	D

9.2. aplicar ao Sr. Ilson Peres Thomé, a multa prevista no art. 57 da Lei 8.443/1992, no valor de R$ 18.000,00 (dezoito mil reais) , fixando-lhe o prazo de 15 (quinze) dias, a contar da notificação, para que comprove, perante o Tribunal, o recolhimento da dívida ao Tesouro Nacional, atualizada monetariamente a contar da data deste Acórdão até o dia o efetivo recolhimento, caso não seja paga no prazo ora fixado, na forma da legislação em vigor; 
9.3. autorizar, desde logo, nos termos dos arts. 26 e 28, inciso II, da Lei 8.443/1992:
9.3.1. o pagamento das dívidas em até 36 (trinta e seis) parcelas mensais e consecutivas, se solicitado pelos responsáveis, fixando-se o vencimento da primeira em 15 (quinze) dias, a contar do recebimento da notificação, e o das demais a cada 30 (trinta) dias, devendo incidir sobre cada uma delas os encargos legais devidos, na forma prevista na legislação em vigor, sem prejuízo ao vencimento antecipado do saldo devedor em caso de não comprovação do recolhimento de qualquer parcela, conforme prevê o art. 217, § 2º, do Regimento Interno deste Tribunal; 
9.3.2. a cobrança judicial das dívidas, caso não atendidas as notificações; 
9.4. dar ciência desta deliberação ao responsável e ao Procurador-Chefe da Procuradoria da República no Estado de São Paulo, para as providências que entender cabíveis. 
HISTÓRICO
2.	A tomada de contas especial (TCE) sob comento foi instaurada pelo Ministério do Turismo (MTur) , em desfavor de Ilson Peres Thome, ex-prefeito do Município de Alto Alegre (SP) na gestão de 2009 a 2012,  em razão da impugnação total das despesas relativas à execução do Convênio Mtur 476/2009, celebrado com o Município, que teve por objeto incentivar o turismo por meio do apoio à realização do evento intitulado "1º Festival Cultural de Alto Alegre/SP", entre os dias 19 e 23/6/2009) e vigência de 17/6/2009 a 23/8/2009 (peça 4, p. 1-2) . 
2.1.	Para o alcance do objeto, foram previstos R$ 115.000,00, sendo R$ 100.000,00 à conta do órgão concedente e R$ 15.000,00 a título de contrapartida do ente municipal (peça 4, p. 7) .
2.2.		Os recursos federais foram repassados em parcela única, mediante a ordem bancária 09OB800931, no valor de R$ 100.000,00, emitida em 14/7/2009 (peça 6) . 
2.3.	Na fase interna da TCE, o MTur concluiu pela impugnação total das despesas, devido à contatação de desvio de finalidade e ausência de elementos comprobatórios da execução do objeto (peça 35, p. 4 e peça 56, p. 4) . O Controle Interno anuiu a esse posicionamento (peça 59) .
2.4.	No âmbito do TCU, após análise da documentação recebida, a área técnica promoveu a citação do ex-prefeito (peça 66) , cuja resposta foi analisada à peça 81. 	No mérito, a unidade técnica propôs a rejeição das alegações de defesa do responsável e, ainda, propôs julgar irregulares as presentes contas, com imputação do débito integral e aplicação da multa prevista no art. 57 da Lei 8.443/1992 (peça 81, p. 7) .	 
2.5.	O MP/TCU, embora tenha discordado da conclusão do MTur e da unidade instrutiva quanto à impugnação das despesas por conta da suposta aplicação de recursos em finalidade diversa da pactuada, manifestou-se de acordo com o encaminhamento sugerido, diante da ausência de elementos comprobatórios da regularidade da execução (peça 83, p. 2) . 
2.6.	O Relator acolheu o exame realizado pela unidade técnica com os ajustes apresentados pelo Parquet, o que resultou no acórdão vergastado (peça 85) .
2.7.	Inconformado, o ex-prefeito interpôs recurso de reconsideração requerendo a reforma do Acórdão 8021/2017-TCU-Segunda Câmara para julgar regulares as suas contas, cancelando o débito e a multa que lhe foram aplicados. 
ADMISSIBILIDADE
3.	Reitera-se o exame preliminar de admissibilidade contido na peça 91, ratificado pelo  Relator, Ministro Augusto Nardes, na peça 99, que concluiu pelo conhecimento do recurso, suspendendo-se os efeitos dos itens 9.1, 9.2, 9.3 e 9.3.2 do Acórdão 8021/2020-TCU-Segunda Câmara, eis que preenchidos os requisitos processuais aplicáveis à espécie.
MÉRITO
4.	Delimitação
4.1.	 Constitui objeto do presente recurso verificar se:
	a) restaram inobservados o postulado da segurança jurídica e a efetividade da prestação jurisdicional (peça 89, p. 2 e 6) .
	b) houve prescrição (peça 89, p. 3-14 e peça 90) ; 
	c) houve execução física e financeira do Convênio 476/2009 (peça 89, p. 3-	11) ;
	d) a cobrança de juros é devida (peça 89, p. 7) ;
	e) cabe a responsabilização do recorrente (peça 89, p. 11-12) ;
	f) se o recorrente agiu com boa-fé (peça 89, p. 6-7 e 11-12) .
5.	Se restaram inobservados o postulado da segurança jurídica e a efetividade da prestação jurisdicional  (peça 89, p. 2 e 6) .
5.1.		O recorrente ressalta que o postulado da segurança jurídica e o imperativo da efetividade da prestação jurisdicional restaram inobservados, com base nos seguintes argumentos:
		a) embora seu representante legal tenha interposto recurso de reconsideração, o recorrente  ainda não foi notificado da decisão recorrida;  
	b) há vazios que exigem a reconsideração como, por exemplo, a não verificação de que houve truncamento eletrônico no momento de envio da peça de defesa, a qual contém 31 folhas e não apenas 16, sendo que posteriormente seguiu o encaminhamento da peça inteira, qual seja, peça 76; 
	c) a relatoria se omitiu de avaliar a boa-fé ou a inexistência de má-fé.
Análise
5.2.	Não assiste razão ao recorrente, embora, de fato, ele não tenha sido notificado do Acórdão combatido até a data de 26/8/2020. Consoante consta do exame de admissibilidade à peça 91 "...até a presente data, não consta nos autos a data em que o recorrente foi notificado. Resta, assim, prejudicada a análise da tempestividade. Ademais, registre-se que o recurso foi assinado eletronicamente". Entretanto, o comparecimento espontâneo da parte aos autos supriu a falta de notificação, não configurando prejuízo ao recorrente.
5.3.	Também não prospera a alegação de não verificação de parte da peça de defesa, considerando, ao contrário do afirmado pelo recorrente, que todo o conteúdo das peças de defesa foi reconhecido, conforme assinalado pela unidade técnica no item 21 da peça 81:
 21. O Sr. Ilson Peres Thome tomou ciência do ofício que lhe foi remetido, conforme documento constante da peça 70, tendo apresentado, tempestivamente pedido de prorrogação de prazo (peça 68) . Concedido o pleito (peça 69) , o responsável encaminhou suas alegações de defesa, conforme documentação integrante das peças 71, 72, 73, 74, 75, 76, 77.
5.4.	Além disso, diversamente do afirmado, a relatoria não se omitiu acerca da boa-fé, conforme trecho do voto transcrito a seguir, tendo em vista que, no âmbito do Tribunal, esse exame é realizado por ocasião da citação, tendo sido realizado pela unidade técnica à peça 81, p. 5, quando foi concluído peça inexistência nos autos de elementos que demonstrasse a boa-fé do recorrente ou a ocorrência de outros excludentes de culpabilidade:
No que diz respeito à boa-fé, ou à inexistência de má-fé, esclareço, em regra, que as análises feitas pelo Tribunal prescindem de se entrar na pantanosa seara da existência de boa-fé, de má-fé, de dolo etc., com exceção das repercussões expostas nos §§2º, 3º e 6º do art. 202 do Regimento Interno.  
5.5.	Reforça-se o já ratificado pelo relator que, no âmbito do Tribunal, o exame da boa-fé é feito por ocasião da citação, tendo sido realizado pela unidade técnica à peça 81, p. 5, quando foi concluído peça inexistência nos autos de elementos que demonstrasse a boa-fé do recorrente ou a ocorrência de outros excludentes de culpabilidade.
5.6.	Assim, os elementos trazidos pelo recorrente não lograram demonstrar desatenção ao postulado da segurança jurídica e a efetividade da prestação jurisdicional. 
6.	Se houve prescrição (peça 89, p. 3-14 e peça 90) .
6.1	O recorrente afirma que ocorreu o instituto da prescrição, com base nos seguintes argumentos:
	a) a consolidação de decisão do STF no RE 636.996 é fato novo favorável ao recorrente (peça 90) ;
	b) não foi tratado no acórdão combatido, o entendimento do STF de que é prescritível a pretensão de ressarcimento ao erário fundada em decisão do TCU, sendo deliberado, injusta e indevidamente contra o recorrente;   
	c) nada justifica desconsiderar a prescrição de ressarcimento ao erário, fundada em dúvida do TCU sobre como proceder frente à jurisprudência do STF;
	d) descabe, portanto, persistir alguma dúvida em relação à decisão do STF.
Análise
6.2.	Os argumentos dos recorrentes não merecem prosperar, como será demonstrado. Preliminarmente, cabe trazer à tona o posicionamento do relator que adotou o entendimento sobre o tema consolidado no Tribunal, até então vigente:
15. Sobre a alegada prescrição, nos termos do ainda vigente Acórdão 1441/2016-TCU-Plenário (Relator Ministro Benjamin Zymler) , que pacificou o entendimento deste Tribunal sobre esta matéria, a pretensão punitiva do Tribunal de Contas da União subordina-se ao prazo geral de prescrição indicado no art. 205 do Código Civil (dez anos) e sua contagem inicia-se a partir da data de ocorrência da irregularidade apurada (2009, neste caso) e é interrompida pelo ato que ordenar a citação, a audiência ou oitiva da parte (15/9/2017, neste caso - peça 64) , de modo que não há que se falar em prescrição no presente caso, porque o prazo prescricional foi interrompido antes de completar dez anos. 
16. Em relação à prescrição para a cobrança do débito, importa reafirmar, nesta oportunidade, que a jurisprudência desta Corte de Contas ainda é pacífica no sentido de que as ações de ressarcimento movidas pelo Estado contra os agentes causadores de danos ao Erário são imprescritíveis, nos termos do art. 37, § 5º, da Constituição Federal, da Súmula TCU 282 e de farta jurisprudência do Tribunal.
6.3.	A esse respeito, os significativos impactos do recente julgamento, pelo STF, do Recurso Extraordinário 636.886 (tema 899 da repercussão geral) , foram objeto de análise por esta Serur nos autos do TC Processo 027.624-2018-8. Por economia processual, juntou-se a estes autos cópia do exame e do pronunciamento da unidade emitidos pela Serur naquele processo (peças 112 e 113, respectivamente) , em que foram fundamentadas as seguintes premissas, que serão consideradas no presente exame:
	a)  pela jurisprudência até então vigente, a pretensão punitiva exercida pelo Tribunal de Contas estava sujeita à prescrição, regida pelos critérios fixados no Acórdão 1441/2016-TCU-Plenário. Já quanto ao débito, a ação de ressarcimento era considerada imprescritível, por expressa previsão do art. 37, § 5º, da Constituição Federal. No entanto, ao julgar o RE 636.886, o STF conferiu nova interpretação a esse dispositivo, fixando a tese de que "é prescritível a pretensão de ressarcimento ao erário fundada em decisão de Tribunal de Contas";
		b)  embora o RE 636.886 tenha por objeto a execução de acórdão condenatório proferido pelo TCU, a interpretação conferida pelo STF ao art. 37, § 5º, da Constituição, afeta a ação de ressarcimento como um todo, abrangendo não só a execução, mas também a pretensão condenatória. E, ao contrário da decisão proferida no julgamento do tema 897 (RE 852.475) , no tema 899, relativo à atuação do Tribunal de Contas, a conclusão de que a pretensão de ressarcimento é prescritível foi estabelecida de forma categórica, sem ressalvar as condutas dolosas qualificáveis como ato de improbidade;
	c)  as pretensões punitiva e de ressarcimento devem observar o mesmo regime na atividade de controle externo, dado o objetivo comum da prescrição, de fixar prazo para o Tribunal de Contas agir, buscando caracterizar o ilícito, identificar seu autor, dimensionar as consequências da conduta (em especial, a quantificação do dano) e impor as consequências legais, independentemente do fato de tais consequências terem natureza punitiva ou ressarcitória;
	d)  o Código Civil e a Lei 9.873/1999 constituem as duas alternativas que, de forma mais consistente, polarizam os debates acerca do regime de prescrição a ser observado no processo de controle externo. Não obstante a relevância dos fundamentos utilizados no Acórdão 1441/2016-TCU-Plenário, favoráveis à aplicação do Código Civil, a Lei 9.873/1999 adota balizas usuais no âmbito do direito público, prevê causas de interrupção em tudo compatíveis com o processo de controle externo e já vem sendo utilizada pelo STF para limitar o exercício da pretensão punitiva pelo TCU, em decisões posteriores ao Acórdão 1441/2016-TCU-Plenário. Assim, até que sobrevenha norma específica, entende-se que a prescrição das medidas de ressarcimento a cargo do tribunal de contas deve observar o regime Lei 9.873/1999;
	e)  considerando, porém, que o acórdão proferido no RE 636.886 ainda está sujeito à oposição de embargos declaratórios, não é recomendável reconhecer a prescrição desde logo, ante a possibilidade de esclarecimento da decisão em sentido diverso do ora defendido (como, por exemplo, no que se refere aos atos dolosos) ou mesmo a modulação de seus efeitos, para preservar as ações de controle instauradas com base no entendimento jurisprudencial até então vigente;
	f)  assim, nos casos em que a prescrição não tenha ocorrido por nenhum dos dois regimes (Código Civil ou Lei 9.873/1999) , o desfecho do processo não se alterará, qualquer que seja a premissa adotada (imprescritibilidade, prescritibilidade pelo Código Civil ou pela Lei 9.873/1999) , viabilizando-se o imediato julgamento. Já nas situações em que a pretensão de ressarcimento esteja prescrita por algum dos dois regimes, ou por ambos, é recomendável que o julgamento do processo seja sobrestado, até ulterior deliberação do Tribunal. 
6.4.		As manifestações da Serur juntadas às peças 112 e 113 foram elaboradas quando ainda não estava disponibilizado o inteiro teor do acórdão do RE 636.886. Em nova análise após a publicação da decisão (DJe de 24/6/2020) , inclusive mediante o cotejo com os demais votos proferidos no julgamento, conclui-se pela subsistência das premissas indicadas acima, cabendo destacar dois aspectos relevantes.
6.5.	O primeiro diz respeito à ressalva aos atos dolosos de improbidade. Observa-se que tanto na manifestação do TCU, como amicus curiae (peça 35 do RE 636.886) , como na manifestação do Ministério Público Federal na condição de fiscal da ordem jurídica (peça 38) , o tema 897 foi invocado com o fim de preservar a atuação dos tribunais de contas no caso de prejuízos causados dolosamente, mediante condutas típicas de improbidade administrativa. Todavia, o pedido não foi acolhido. No ponto, não houve divergência quanto ao entendimento do relator, de que "as razões que levaram a maioria da Corte a estabelecer excepcional hipótese de imprescritibilidade, no tema 897, não estão presentes em relação as decisões do Tribunal de Contas que resultem imputação de débito ou multa".
6.6.	O segundo aspecto diz respeito à não incidência do Código Civil no regime de prescrição do ressarcimento. Nos votos em que a questão do prazo prescricional foi abordada, a referência foi sempre ao prazo quinquenal, usualmente adotado pelas normas de direito público.
6.7.	Com essas explicações adicionais, passa-se à análise da prescrição no caso em exame, considerando-se as premissas indicadas anteriormente. 
Análise da prescrição segundo os critérios do Acórdão 1441/2016-TCU-Plenário.
6.8.	No que se refere à pretensão punitiva, o TCU tem tradicionalmente aplicado os critérios definidos no Acórdão 1441/2016-TCU-Plenário, que, em incidente de uniformização de jurisprudência, orientou-se pela aplicação do Código Civil. Por este acórdão, em linhas gerais, a prescrição subordinar-se-ia ao prazo geral de dez anos (CC, art. 205) , contado a partir da data da ocorrência do fato e interrompido pelo ato que ordenar a citação, a audiência ou a oitiva da parte.
6.9.	Entre outras razões que justificaram a adoção desse critério, destaca-se a de que o citado dispositivo constitui uma cláusula geral a ser empregada sempre que a pretensão for prescritível, mas a lei não estabelecer um prazo específico, como na hipótese.
6.10.	Aplicando-se essas balizas ao caso em exame, verifica-se que o fato ensejador da irregularidade se iniciou em 10/8/2009, data da entrega, pelo recorrente, da prestação de contas do Convênio 476/2009 (peça 7) . Dessa forma, tendo em vista a data do ato que ordenou a citação - 15/9/2017, o decurso de tempo foi pouco mais de 8 anos. 
6.11.	Considerando a premissa de que as pretensões punitiva e de ressarcimento se submetem ao mesmo regime, conclui-se que, tanto a possibilidade de aplicação de multa, como a condenação ao ressarcimento, não estariam prescritos, caso fossem adotados, para ambos os fins, os parâmetros definidos no Acórdão 1441/2016-TCU-Plenário.
Análise da prescrição pelo regime da Lei 9.873/1999 (MS 32.201) . 
6.12.	Adotando-se as premissas fixadas na Lei 9.873/1999 ao caso em exame, observa-se que também não  teria ocorrido a prescrição. Para tanto, é preciso considerar os seguintes parâmetros:
	a) Termo inicial: 
6.13.	A Lei 9.873/1999, art. 1º, parte final, traz previsão expressa a respeito do início do prazo em se tratando de infração de caráter permanente ou continuado. Nesta hipótese, a prescrição começa a correr não da data de cada fato, e sim "do dia em que tiver cessado" a permanência ou a continuidade.
6.14.	Adotando-se o regime da Lei 9.873/1999, a prescrição do ressarcimento só começa a fluir do momento em que forem prestadas as contas  (ou a partir da data da primeira medida de apuração dos fatos) , como enfatizado pelo STF no voto do ministro Roberto Barroso, no MS 32.201, assim como no voto do ministro Gilmar Mendes, no RE 636.886. 
6.15.		Aplicando-se essas balizas ao caso em exame, como já verificado no item 6.10 retro, o prazo prescricional começou a fluir em 10/8/2009, data da entrega da prestação de contas do Convênio 476/2009 (peça 7) .  
	b) Prazo:
6.16.	A Lei 9.873/1999 apresenta um prazo geral, de cinco anos (art. 1º) , e um prazo especial, previsto no art. 1º, § 2º, a saber: "quando o fato objeto da ação punitiva da Administração também constituir crime, a prescrição reger-se-á pelo prazo previsto na lei penal". Entretanto, essa hipótese não se aplica ao caso em exame.
	c) Interrupções por atos inequívocos de apuração dos fatos:
6.17.	No regime da Lei 9.873/1999, a prescrição se interrompe "por qualquer ato inequívoco, que importe apuração do fato" (art. 2º, II) , como por exemplo, sindicâncias, processo administrativo disciplinar, fiscalizações, avaliações e auditorias, ocasião em que são apurados a legalidade dos atos e, constatando irregularidades, desencadeiam as providências ressarcitórias e punitivas cabíveis. Com esse fundamento, de acordo com os documentos constantes dos autos, verificou-se que a prescrição foi interrompida:
	1) em 24/9/2013, com a Nota Técnica de Reanálise 959/2013 que concluiu pela falta de elementos suficientes para a emissão de parecer técnico conclusivo a respeito do cumprimento do objeto do Convênio  476/2009 (peça 26, p. 1-7) ;
	2) em 17/12/2013, com a Nota Técnica de Reanálise 1380/2013 que concluiu pela reprovação da execução física do Convênio  476/2009 (peça 30, p. 1-8) ;
	3) em 1/3/2016, com a Nota Técnica de Análise Financeira 167/2016 que concluiu pela reprovação da prestação de contas do Convênio  476/2009 (peça 34, p. 1-4) ;
	4) em 11/4/2016, com a Nota Técnica de Reanálise 85/2016 que concluiu pela reprovação da execução física do Convênio  476/2009 (peça 35, p. 1-4) ;
	5) em 25/4/2016, com a Nota Técnica de Análise Financeira 441/2016 que concluiu pela reprovação da prestação de contas do Convênio  476/2009 (peça 36, p. 1-4) ;
	6) em 24/1/2017,  com o Relatório da TCE (peça 56, p. 1-4) ;
	7) em 24/4/2017, com o Relatório de Auditoria 329/2019, da Controladoria Geral da União (peça 57, p. 1-4) ;
	8) em 16/5/2017, com a autuação do presente processo de TCE, visando a apuração de irregularidades;
	d) Interrupções pela citação dos responsáveis:
6.18.	A prescrição também é interrompida "pela notificação ou citação do indiciado ou acusado, inclusive por meio de edital", nos termos do art. 2º, I, da Lei 9.873/1999. E, no regime dessa lei, a interrupção se dá pela citação ou audiência propriamente dita, e não pelo despacho que a ordena. Com esse fundamento, houve a interrupção:
	Data da interrupção
	Responsável citado
	AR ou Resposta

	15/9/2017 (peça 66) 
	Ilson Peres Thome
	Peça 70

			e) Interrupção pela decisão condenatória recorrível:
6.19.	A prescrição também se interrompe "pela decisão condenatória recorrível" (art. 2º, III, da Lei 9.873/1999) , ocorrida na data do acórdão condenatório que é 28/7/2020 (peça 84) .
	f) Da prescrição intercorrente:
6.20.		Nos termos do art. 1º, § 1º, da Lei 9.873/1999, opera-se a prescrição intercorrente se o processo ficar paralisado por mais de três anos, aguardando "julgamento ou despacho".
6.21.		Note-se que há uma correlação entre essa hipótese e as causas de interrupção da prescrição do art. 2º. Com efeito, uma vez interrompida a prescrição por alguma das hipóteses do art. 2º, o processo não pode ficar inativo, sem qualquer inovação processual relevante, por mais de três anos. 
6.22.		Trata-se de prazo específico, não se aplicando nem o prazo geral de cinco anos nem o prazo especial, da lei penal (§ 2º) . A finalidade da prescrição intercorrente, com seu prazo próprio, é a de assegurar a eficiência e celeridade nas apurações administrativas. Seria contrário a essa finalidade a paralisação injustificada do processo por período maior que o triênio estabelecido para a hipótese.
6.23.		A extrapolação do prazo de três anos, sem inovação relevante no processo, pode configurar negligência. Por isso, além de se operar a prescrição, deve-se promover a "apuração da responsabilidade funcional decorrente da paralisação, se for o caso".
6.24.		Em muitas situações o exame da prescrição intercorrente pode ficar prejudicado nos processos já em tramitação no TCU. Como a ação de ressarcimento era considerada imprescritível, as peças que compõem a tomada de contas especial, elencadas no art. 10 da Instrução Normativa-TCU 71/2012, não contemplam informações pormenorizadas quanto ao andamento do processo na fase interna, o que pode prejudicar a análise de eventual paralisação por mais de três anos. 
6.25.		Assim, caso o tribunal venha a adotar a sistemática da Lei 9.873/1999 para aferir a prescrição, convém avaliar, oportunamente, a possibilidade de ajustes na IN-TCU 71/2012, para que as tomadas de contas especiais encaminhadas ao tribunal contemplem informações sobre as interrupções ocorridas na fase interna do procedimento (como, por exemplo, declaração do órgão instaurador da TCE, de que o processo não ficou paralisado por mais de três anos, na forma do art. 1º, § 1º, da citada lei) . 
6.26.	Especificamente quanto a esta TCE, as próprias causas de interrupção elencadas acima permitem evidenciar que o processo teve andamento regular, não se operando a prescrição intercorrente. 
	f) Conclusão:
6.27.	Independentemente da existência de outras causas interruptivas não elencadas acima (citações no âmbito administrativo, tentativas de solução conciliatória etc.) , cujo levantamento não se fez necessário, observa-se, pelos eventos indicados, que em nenhum momento transcorreu prazo suficiente para se operar a prescrição (nem mesmo se se considerasse o prazo geral de cinco anos) , tomando-se como referência a Lei 9.873/1999, tida pelo STF como norma regente da prescrição da pretensão punitiva pelo TCU.
6.28.	Partindo-se da premissa de que a pretensão reparatória segue as mesmas balizas, enquanto não houver norma específica a respeito, a demonstração de que não se operou a prescrição punitiva impõe, como consequência, a conclusão de que também é viável a condenação ao ressarcimento do prejuízo apurado nos autos.
6.29.		Assim, qualquer que seja a premissa adotada (da imprescritibilidade, da prescritibilidade pelo regime do Código Civil ou da prescritibilidade pelo regime da Lei 9.873/1999) , verifica-se a perda do objeto da preliminar suscitada, considerando que, em nenhuma hipótese, eventual prazo extintivo foi extrapolado.
7.	Se houve execução física e financeira do Convênio 476/2009 (peça 89, p. 3-11) 
7.1.	O recorrente afirma que o evento cultural foi comprovadamente realizado, com base nos seguintes argumentos:
	a) foram apresentadas as despesas com divulgação, sistemas de iluminação, som e palco, totalizando o gasto de R$ 115.000,00, respeitado o processo licitatório, sob a Lei 8.666/1993;  
	b) foi contratada a Empresa Usina de Promoções de Eventos Ltda., de São Carlos, mesma cidade de Thiago R. AP. M. Ferrarezi, o qual foi arrolado como testemunha na resposta à citação, e à época, se apresentou como "assessor bem relacionado, inclusive com o MTur";
	c) o Ofício Municipal 1612/2016, da excelentíssima prefeita municipal doutora Helena Berto Tomazini Sorroche, apresentado na resposta à citação, atestou que o evento foi realizado;
	d) tanto o relator com o MP/TCU concluíram que o objeto aconteceu, nada indicando sua descaracterização e, ainda, que não houve desvio de objeto ou finalidade; 
	e) as contas de 2009, ano de execução do convênio, foi devidamente aprovada pelo TCE, o que também atesta a regularidade do Convênio sob comente, tendo em vista que:
	e.1) embora o repasse de R$100.000,00 ao Município de Alto Alegre tenha sido através de convênio federal, os meios para sua utilização, por licitação, e os pagamentos efetuados foram através do município que é efetivamente fiscalizado pelo Tribunal de Contas Estadual (TCE) ;
	e.2) os procedimentos relativos ao convênio em pauta foram rigorosamente auditados pelo TCE;
	e.3) na oportunidade de apresentar defesa, o recorrente comprovou materialmente que suas contas foram avaliadas e julgadas regulares, dado que o TCU desconhecia até então;
	f) há contradição nos pareceres que apoiaram acórdão combatido na medida em que, tendo comprovado a realização do evento, entenderam que a documentação trazida aos autos não foi apta a atestar a regularidade das referidas contas;
	g) sendo o evento realizado com a participação das atrações musicais previstas no plano de trabalho, aprovado pelo MTur (peça 73, p. 6-7) , não há que se falar em ausência de documentação apta a atestar a regularidade das contas;
	h) colocou-se em dúvida os relatórios ofertados, o extrato bancário, a contratação da empresa que promoveu o evento, a licitação, a nota fiscal, a mídia impressa noticiando que tudo foi um sucesso e as fotos comprovando a realização festiva notícia jornalística;
	i) eventual falha de mera formalidade como a falta da carta de exclusividade pela empresa executora ou a falta de atesto em notas fiscais, não sustenta o veredicto de irregularidades nas contas avaliadas;
	j) a comissão de licitação da municipalidade exigiu e obteve a documentação pertinente do licitante, bem assim, quando a contabilidade e tesouraria municipais efetuaram o pagamento, conferiu a devida liquidação;
	k) dizer que faltou detalhamento e/ou estabelecimento de nexo de causalidade é extrapolar a finalidade de fiscalizar para a finalidade de acusar exclusivamente.
Análise
7.2.	Os argumentos do recorrente não merecem prosperar, considerando que não basta demonstrar a realização das atividades pactuadas em convênio, se não há comprovação de que a execução integral dessas ações foi custeada com os recursos do ajuste, resultando em ausência de nexo de causalidade. Ressalta-se que a comprovação da boa e regular aplicação de recursos públicos transferidos mediante convênio e outros instrumentos congêneres evidencia-se mediante a execução física e a execução financeira da avença, acompanhada de nexo de causalidade entre uma e outra (Acórdão 7139/2020-TCU-Segunda Câmara, Rel. Raimundo Carreiro, 597/2019-2ª Câmara, Rel. Marcos Bemquerer e 12762015-Plenário, Rel. José Múcio) .
7.3.	Muito embora o recorrente afirme que apresentou relatórios, extrato bancário, nota fiscal e despesas com divulgação, sistemas de iluminação, som e palco, os documentos juntados aos autos, a título de prestação de contas, não possibilitam demonstrar que os recursos federais foram aplicados conforme o plano de trabalho acordado. O plano de trabalho previa as seguintes despesas com seus respectivos valores (peça 11) ; 
	Item
	Descrição
	Valor Total (R$) 

	1
	250 inserções na Rádio Tropical FM de Birigui, no período de 17/6 a 21/6/2009, ao custo unitário de R$ 25,00 
	6.250,00

	2
	250 inserções na Rádio Pérola FM de Birigui, no período de 17/6 a 21/6/2009, ao custo unitário de R$ 21,00
	5.250,00

	3
	Sistema de Iluminação
	8.000,00

	4
	Som
	8.000,00

	5
	Palco
	7.000,00

	6
	Locação de 1 grupo de geradores de 260 kVA com despesa de óleo diesel inclusos.
	7.500,00

	7
	Contratação de show Artístico da Dupla Sertaneja Roby & Roger no dia 19 de Junho de 2009.
	19.500,00

	8
	Contratação de show Artístico da Banda Santa Ifigênia no dia 20 de Junho de 2009.
	16.000,00

	9
	Contratação de show Artístico da Banda Capitão Mamão no dia 21 de Junho de 2009.
	18.500,00

	10
	Contratação de Show Artístico da Banda Santa Esmeralda dia 23 de Junho de 2009.
	19.000,00

	Total das despesas
	115.000,00

7.4.	Como se pode verificar dos documentos acostados às peças 8 a 14, não há como comprovar a execução física e financeira do evento, nem o nexo de causalidade entre os recursos repassados e os itens acordados no plano de trabalho, tendo em vista que:
	a) embora no extrato bancário da conta específica conste os cheques 850003, no valor de 111.550,00 e 850004, no valor de R$ 3.450,00, não há cópia desses cheques nos autos, nem informações sobre o favorecido, inexistindo vínculo entre os valores desses cheques e os valores das despesas do plano de trabalho;
	b) não há documentos comprobatórios (registro em extrato bancários, notas fiscais, cheques, recibos etc.) dos gastos relativos a cada item do plano de trabalho acordado, inexistindo vínculo entre os recursos repassados e as despesas lá previstas;  
	c) os cheques que aparecem no extrato bancário não coincidem com a única nota fiscal apresentada de número 16, emitida em 25/6/2009, em nome da Empresa Usina de Eventos, no valor de R$ 115.000,00. Dessa forma, não há como afirmar que a Empresa Usina de Promoções de Eventos Ltda. foi paga com os recursos federais repassados por meio do Convênio 476/2009;
		d)  a cópia do contrato sem número que consta dos autos, celebrado entre a Prefeitura e a Empresa Usina de Promoções de Eventos Ltda., não apresenta uma única menção ao Convênio 476/2009, nem ao seu objeto (festival cultural) , sendo que o objeto de tal contrato é passível de a qualquer convênio celebrado entre a Prefeitura de Alto Alegre e o Ministério do Turismo;
7.5 	Conforme já destacado no subitem 7.2, a evidência de realização do evento não constitui, por si só, elemento apto a comprovar a regular aplicação dos valores repassados, razão pela qual inexiste contradição nos pareceres que resultaram no acórdão atacado, como quis alegar o recorrente. A realização do evento é apenas um dos requisitos a serem comprovados. Outro requisito, é o nexo de causalidade, ou seja, a comprovação de que essa realização foi efetivada com os recursos federais repassados. A esse respeito, na presente fase recursal, o recorrente também não trouxe qualquer documento apto a comprovar o cumprimento do objeto nos moldes pactuados. 
7.6.	Sobre as declarações de terceiros, é firme a jurisprudência deste Tribunal na linha de que esses documentos têm baixo valor probatório, uma vez que atestam apenas a existência das declarações, mas não do fato declarado, competindo ao interessado demonstrar a veracidade do que fora alegado. A exemplo dessa exegese, há o Acórdão 2834/2015-TCU-Segunda Câmara, Rel. Augusto Nardes. Ademais, os aludidos documentos estão na contramão do acervo de provas que permeiam este processo.
7.7.	Eventual aprovação das contas do exercício de 2009 pelo TCE, mesmo que o Convênio 476/2009 como um todo tivessem sido fiscalizados,  não vincula o TCU em suas atividades de controle externo, pois o que se visa neste processo de tomada de contas especial é verificar a boa e regular aplicação dos recursos repassados pela União ao município. Incide, no caso, uma competência de controle concorrente, em que cada tribunal fiscaliza o emprego da correspondente participação financeira. Dessa forma, a interpretação ou a deliberação do órgão estadual, ratifica-se, não vincula o TCU, nem faz incidir a coisa julgada administrativa, ante a independência fiscalizatória de que gozam as casas de contas do país.  (Acórdão 1103/2020-TCU-Plenário, Rel. Walton Alencar Rodrigues, 13.933/2019-1ª Câmara, Rel. Marcos Bemquerer e 6668/2015-2ª Câmara, Rel. Vital do Rêgo) .    
7.8.	Por conseguinte, havendo indícios de irregularidades no emprego de recursos federais, especialmente quando se vislumbra a possibilidade de prejuízo ao erário, como no presente caso, a tomada de contas especial é instaurada para apurar fatos, identificar responsáveis e quantificar dano, nos termos do que dispõe o art. 8º da Lei 8.443/1992.
7.9.	Nesse contexto, a falta de demonstração do vínculo entre despesas alegadamente realizadas e os recursos oriundos do Convênio 476/2009 não pode ser reduzida a mera formalidade, porquanto não se pode confirmar o nexo causal entre a despesa e os recursos federais repassados, sendo causa para o julgamento pela irregularidade das contas, ressarcimento ao erário e apenação pelo TCU.  
7.10.		Cabe ressaltar que incide sobre o gestor o ônus da prova quanto à regular aplicação dos valores que lhe foram confiados para consecução do objeto pactuado. Tal comprovação é decorrente de expressa disposição contida no art. 70, parágrafo único, da Constituição Federal/1988, bem assim do disposto no art. 93 do Decreto-lei 200/1967, c/c o art. 66 do Decreto 93.872/1986, estando amplamente condizente com os princípios constitucionais da razoabilidade e da proporcionalidade, inexistindo, portanto, quaisquer excessos, nem a finalidade de "acusar exclusivamente" (Acórdão 14534/2019-TCU-Primeira Câmara, Rel. Benjamin Zymler, 6328/2018-1ª Câmara, Rel. Bruno Dantas e 597/2019-2ª Câmara, Rel. Marcos Bemquerer) .
6.13.	Assim, não restou comprovado o nexo causal entre os recursos transferidos à conta do Convênio 476/2009 e as despesas indicadas no plano de trabalho, ante a não comprovação da conciliação bancária entre os pagamentos efetuados pela prefeitura e os dispêndios previstos, notadamente gastos com inserções em rádio, iluminação, som, palco, geradores e os 4 shows artísticos, restando inviável, a comprovação da execução física e financeira do objeto nos moldes pactuados.
8.	Se a cobrança de juros é indevida (peça 89, p. 7) .
8.1.	O recorrente afirma que a cobrança de juros é indevida, com base nos seguintes argumentos:
	a) no caso em tela, a justificativa única para se cobrar os juros de mora é a existência de valor a título de débito. Ora, tal valor somente existe porque o Tribunal considerou irregular a aplicação efetiva e comprovada do recurso repassado ao Município;
	b) como houve entendimento de que não ocorreu desvio de objeto ou finalidade, inexiste o débito.  
Análise
8.2.	Não assiste razão ao recorrente. O fato de o relator ter se posicionado pela não ocorrência de desvio de objeto ou finalidade, não implica a inexistência de débito. Conforme verificado no item 7 retro remanesce o débito a ser ressarcido pelo responsável.
8.3.	 Conforme enfatizou o relator no item 9 do voto condutor do acórdão recorrido, a cobrança de juros de mora consta de previsão legal (art. 19 da Lei 8.443/92) e regimental (art. 202, IV, §1º do RI/TCU) . Assim, em havendo débito, a cobrança é devida dentro dos limites e exigências legais e normativas ao caso.
9.	Se cabe a responsabilização do recorrente (peça 89, p. 11-12) 
9.1.	o recorrente afirma que não cabe sua responsabilização, com base nos seguintes argumentos:
	a) a questão da ilegitimidade do ex-prefeito de ser condenado, se dá pelo fato de ter sido aplicada a verba em objeto de acordo com o convênio, sem desvio de finalidade e por conta da sua boa-fé;
	b) fosse ao final concluída a irregularidade insanável, o valor a ser devolvido haveria de ser pela Prefeitura Municipal de Alto Alegre e não pelo recorrente, pessoa física.
Análise
9.2.	Os argumentos do recorrente não merecem prosperar, considerando a existência de débito de sua responsabilidade decorrente da não comprovação da boa e regular aplicação dos recursos recebidos no âmbito do Convênio 476/2009, como será demonstrado.
9.3.	O gestor que subscreve o convênio contrai responsabilidade pessoal pela observância de suas disposições, incluindo o ônus de comprovar a boa e correta aplicação dos recursos públicos recebidos, quando são aplicados integralmente em sua gestão, como no caso sob comento. Dessa forma, é de responsabilidade personalíssima do recorrente, e não de outrem, a restituição de valores recebidos mediante convênio, quando não há comprovação física e financeira nos moldes pactuados (Acórdãos 5742/2016 e 3101/2016, ambos da 1ª Câmara, Rel. Bruno Dantas, 6235/2012-2ª Câmara, Rel. André de Carvalho, 1418/2009-Plenário, Rel. Raimundo Carreiro) .
9.4.	Além disso, no âmbito dos processos do TCU, a responsabilidade dos administradores de recursos públicos, com base no art. 70, parágrafo único da CF/1988, é de natureza subjetiva, seguindo a regra geral da responsabilidade civil. Dessa forma, são exigidos simultaneamente, três pressupostos para a responsabilização do gestor: i) ato ilícito na gestão dos recursos públicos; ii) conduta culposa (strictu sensu) ; iii) nexo de causalidade entre o dano e o comportamento do agente. Deve ser verificada, ainda a ocorrência de eventual excludente de culpabilidade, tal como inexigibilidade de conduta diversa ou ausência de potencial conhecimento da ilicitude (Acórdão 635/2017-TCU-Plenário, Rel. Aroldo Cedraz, 2781/2016-Plenário e 2.420/2015-TCU-Plenário, Rel. Benjamin Zymler) .
9.5.	No caso concreto, o ato ilícito consistiu na não comprovação da boa e regular aplicação dos recursos recebidos no âmbito do Convênio 476/2009, cujos recursos foram integralmente aplicados em sua gestão, constituindo dano ao erário, o que caracteriza sua conduta culposa, uma vez que lhe era possível ter consciência da ilicitude, pois, ao firmar a avença, se obrigou a executá-la nos moldes pactuados. No caso, inclusive, inexiste excludente de culpabilidade e elementos que demonstrem a boa-fé, conforme concluído no item 43, da instrução da unidade técnica (peça 81, p. 7) .
9.6.	Incabível a imputação de débito à municipalidade, por não restar comprovado que o município de Alto Alegre (SP) se beneficiou dos recursos. 
9.7.	Assim, ante a existência de débito de responsabilidade do recorrente, remanesce sua responsabilização, decorrente da não comprovação da boa e regular aplicação dos recursos recebidos no âmbito do Convênio 476/2009.
10.	Se o recorrente agiu com boa-fé (peça 89, p. 6-7 e 11-12) 
10.1.	O recorrente afirma que agiu com boa-fé, com base nos seguintes argumentos:
	a) não houve dolo nem culpa de sua parte, cuja intenção foi cumprir com o objeto acordado;
	b) agiu com lisura e lealdade desde o início até a execução final do convênio sob comento;
	c) o interesse da coletividade restou comprovado;
	d) o fato de o relator ter reconhecido que está afastado o enriquecimento ilícito, significa que que se ocorreu alguma irregularidade, esta não foi proporcionada pelo recorrente ou em seu benefício; 
	e) a confirmação da notícia jornalística são apenas parte de um todo que demonstra a boa-fé do administrador municipal quando da execução do convênio;
	f) a ilegitimidade do recorrente para ser condenado não se dá somente em virtude da regularidade na aplicação das verbas, mas também por conta da sua boa-fé que o livra da responsabilidade pessoal.
Análise
10.2.	Não assiste razão ao recorrente. Relativamente à alegada falta de intenção de causar prejuízo, a constatação da ausência de nexo causal entre os recursos recebidos e as despesas efetuadas consubstanciou-se em conduta culposa (culpa estrito senso) , resultando em imputação de débito.
10.3.		Registre-se que, no âmbito do TCU, a responsabilização por irregularidades na gestão de recursos públicos independe de dolo ou má-fé do agente, bastando a configuração do liame causal entre a conduta irregular e o dano (Acórdão 11367/2019-TCU-Segunda Câmara, Rel. Augusto Nardes, 10.590/2019-2ª Câmara, Rel. Marcos Bemquerer, 11069/2019-1ª Câmara, Rel. Benjamin Zymler) .
10.4.		No caso, ao não cumprir com as exigências do próprio termo do Convênio 476/2009, por meio da falta de nexo causal entre as despesas e os recursos repassados, o recorrente concorreu para a ocorrência do débito.
10.5.		Quanto à alegação de que a boa-fé o livraria da responsabilização, cabe esclarecer que o exame da boa-fé realizado pelo Tribunal obedece ao disposto no art. 12 da Lei 8.443/1992 e nos parágrafos 2º e 3º do artigo 202 do Regimento Interno.
10.6.	A análise é feita por ocasião da resposta à citação e se presta tão somente a verificar a possibilidade de fixação de novo e improrrogável prazo para que o responsável recolha a importância devida.
10.7.	O entendimento que prepondera na jurisprudência do Tribunal é no sentido de que a boa-fé deve ser objetivamente analisada e provada no caso concreto, considerando-se a prática efetiva e as consequências de determinado ato à luz de um modelo de conduta social, adotada por um indivíduo leal, cauteloso e diligente (Acórdão 2414/2006-TCU-Primeira Câmara, da relatoria do Min. Augusto Nardes) .
10.8.		No presente caso, esse exame foi realizado pela unidade técnica à peça 81, quando foi concluído pela inexistência de elementos que demonstrasse a boa-fé do recorrente.
10.9.	Ressalta-se que a boa-fé não pode ser presumida ou acatada a partir de mera alegação, devendo ser demonstrada e comprovada a partir dos elementos que integram os autos, o que também não ocorreu neste caso, uma vez que a recorrente não apresentou excludente de culpabilidade. 
10.10.	Diante desses elementos, não é possível, aferir a boa-fé do recorrente, o que inviabiliza a desconstituição do acórdão recorrido para que lhe seja concedido novo prazo para o recolhimento do débito.
CONCLUSÃO
11.	Das análises anteriores, conclui-se que:
	a) os elementos trazidos pelo recorrente não lograram demonstrar desatenção ao postulado da segurança jurídica e a efetividade da prestação jurisdicional;
	b) não se operou a prescrição do débito, nem a prescrição da pretensão punitiva;
	c) não restou comprovado o nexo causal entre os recursos transferidos à conta do Convênio 476/2009 e as despesas indicadas no plano de trabalho, ante a não comprovação da conciliação bancária entre os pagamentos efetuados pela prefeitura e os dispêndios previstos, notadamente gastos com inserções em rádio, iluminação, som, palco, geradores e os 4 shows artísticos, restando inviável, a comprovação da execução física e financeira do objeto nos moldes pactuados;
	d) como subsiste o débito, a cobrança prevista no (art. 19 da Lei 8.443/1992) e no art. 202, IV, §1º do RI/TCU é devida dentro dos limites e exigências legais e normativas aplicadas ao caso;
	e) remanesce responsabilização do recorrente, decorrente da não comprovação da boa e regular aplicação dos recursos recebidos no âmbito do Convênio 476/2009;
	f) não é possível, aferir a boa-fé do recorrente, o que inviabiliza a desconstituição do acórdão recorrido para que lhe seja concedido novo prazo para o recolhimento do débito.
11.1.	Com base nessas conclusões, propõe-se o não provimento do recurso, uma vez que os argumentos ofertados pelo recorrente não tiveram o condão de elidir as irregularidades inquinadas e nada adicionam aos arrazoados já rejeitados pelo Tribunal, perdurando válidas as razões de decidir consubstanciadas no acórdão atacado.  
PROPOSTA DE ENCAMINHAMENTO
12.	Ante o exposto, com fundamento nos artigos 32, inciso I; e 33, da Lei 8.443/1992, submetem-se os autos à consideração superior, com posterior encaminhamento ao Ministério Público junto ao Tribunal de Contas da União e ao Gabinete do Relator, propondo:
a) conhecer do recurso e, no mérito, negar-lhe provimento;
b) comunicar a deliberação que vier a ser proferida por esta Corte ao recorrente, ao Ministério do Turismo, à Procuradoria da República no Estado de São Paulo e demais interessados.
	É o relatório.

Procurador Rodrigo Medeiros de Lima.

RECURSO DE RECONSIDERAÇÃO EM TOMADA DE CONTAS ESPECIAL. MTUR. IMPUGNAÇÃO TOTAL DAS DESPESAS. IRREGULARIDADE. DÉBITO. MULTA. CONHECIMENTO. RAZÕES INSUFICIENTES PARA ELIDIR AS IRREGULARIDADES. NEGATIVA DE PROVIMENTO.

TOMADA DE CONTAS ESPECIAL (TCE)

Secretaria de Recursos (Serur); Secretaria de Controle Externo de Tomada de Contas Especial (SecexTCE).

Tratam os autos, originariamente, de tomada de contas especial instaurada pelo Ministério do Turismo (MTur) em desfavor de Ilson Peres Thome, ex-prefeito do Município de Alto Alegre (SP) na gestão de 2009 a 2012,  em razão da impugnação total das despesas relativas à execução do Convênio Mtur 476/2009, celebrado com o Município, que teve por objeto incentivar o turismo por meio do apoio à realização do evento intitulado "1º Festival Cultural de Alto Alegre/SP", entre os dias 19 e 23/6/2009, cuja vigência ocorreu no período de 17/6/2009 a 23/8/2009 (peça 4) .
2.	Para o alcance do objeto, foram previstos R$ 115.000,00, sendo R$ 100.000,00 à conta do órgão concedente e R$ 15.000,00 a título de contrapartida do ente municipal (peça 4, p. 7) , e na fase interna da TCE, o MTur concluiu pela impugnação total das despesas, devido à contatação de desvio de finalidade e ausência de elementos comprobatórios da execução do objeto (peça 35, p. 4 e peça 56, p. 4) , posicionamento este acompanhado pelo Controle Interno (peça 59) .
3.	No âmbito deste Tribunal, promovida a regular citação do ex-prefeito (peça 66) , e analisada sua resposta (peça 81) , a unidade técnica propôs a rejeição das alegações de defesa do responsável e propôs julgar irregulares suas contas, com imputação do débito integral e aplicação da multa prevista no art. 57 da Lei 8.443/1992 (peça 81, p. 7) . Por sua vez, o MP/TCU, embora tenha discordado da conclusão do MTur e da unidade instrutiva quanto à impugnação das despesas por conta da suposta aplicação de recursos em finalidade diversa da pactuada, manifestou-se de acordo com o encaminhamento sugerido, diante da ausência de elementos comprobatórios da regularidade da execução (peça 83, p. 2) . 
4.	Desta feita, o Relator acolheu o exame realizado pela unidade técnica com os ajustes apresentados pelo Parquet, e proferiu o Acórdão 8021/2017-TCU-Segunda Câmara (peça 85) , que julgou irregulares as contas do responsável, condenando-o em débito e aplicando-lhe a multa prevista no art. 57 da Lei 8.443/1992.
5. 	Examina-se, nesta oportunidade, recurso de reconsideração interposto pelo Sr. Ilson Peres Thome, contra o aludido decisum (peças 89 e 90) , por meio do qual defende, basicamente que: a) restaram inobservados o postulado da segurança jurídica e da efetividade da prestação jurisdicional; b) ocorreu o instituto da prescrição; c) houve execução física e financeira do Convênio 476/2009 e que o evento cultural foi comprovadamente realizado; d) a cobrança de juros é indevida; e) não cabe a responsabilização do recorrente; f) o recorrente agiu com boa-fé.
6.	A Secretaria de Recursos, ao analisar o feito (peça 114) , concluiu que não restou comprovado o nexo causal entre os recursos transferidos à conta do Convênio 476/2009 e as despesas indicadas no plano de trabalho, ante a não comprovação da conciliação bancária entre os pagamentos efetuados pela prefeitura e os dispêndios previstos, notadamente gastos com inserções em rádio, iluminação, som, palco, geradores e os 4 shows artísticos, restando inviável, a comprovação da execução física e financeira do objeto nos moldes pactuados, bem como os elementos trazidos pelo recorrente não lograram demonstrar desatenção ao postulado da segurança jurídica e a efetividade da prestação jurisdicional, e ainda, não se operou nos autos a prescrição do débito, nem a prescrição da pretensão punitiva. A unidade técnica também entendeu não ser possível aferir a boa-fé do recorrente, o que inviabiliza a desconstituição do acórdão recorrido para que lhe seja dado novo prazo para o recolhimento do débito. Desta forma propôs o conhecimento do recurso interposto para no mérito negar-lhe provimento, o que foi acompanhado pelo Ministério Público junto a este Tribunal (peça 116) .
7.	O Ministério Público registrou apenas pontual discordância no que tange ao exame da prescrição realizado pela Serur à luz da Lei 9.873/1999, que não impacta sobre as conclusões da unidade técnica, no sentido de que "A divergência se restringe à consideração de mais de uma causa interruptiva de mesma natureza, o que não vislumbramos possível, sob pena de permitir, no limite, infindáveis extensões do prazo prescricional, em dissonância com o princípio da razoabilidade".
8. 	No tocante à admissibilidade da peça recursal, ratificando o exame preliminar de admissibilidade contido na peça 91, entendo que deve ser conhecida, uma vez que preenche os pressupostos constantes dos arts. 32 e 33 da Lei 8.443/1992.
9. 	No mérito, manifesto concordância com a proposta apresentada pela Secretaria de Recursos, anuída pelo Ministério Público junto a este Tribunal, cujos fundamentos incorporo a estas razões de decidir, no sentido de negar provimento ao recurso, mantendo-se inalterado o acórdão recorrido. 
10.	Recepciono, ademais, o entendimento manifestado pelo Parquet de Contas de que não deve ser considerada mais de uma causa interruptiva de mesma natureza no que se refere ao prazo prescricional.
11.	Sobre o mérito dos autos, com efeito, segundo a jurisprudência pacífica desta Corte, a correta prestação de contas de recursos públicos federais recebidos mediante convênio ou instrumentos congêneres é uma obrigação essencial do gestor público, que deve ser capaz de comprovar, de forma inequívoca, de acordo com as normas pertinentes, a destinação legítima dos recursos conveniados que lhes foram confiados, nos termos do art. 70, parágrafo único, da Constituição Federal e do art. 93 do Decreto-lei 200/1967, assegurando o nexo de causalidade dos dispêndios na prestação de contas (v.g. Acórdão 2435/2015-TCU-Plenário e 1.577/2014-2ª Câmara) .
12.	Ocorre que isso não foi alcançado nos presentes autos. 
13.	No que tange à execução do convênio, os documentos apresentados a título de prestação de contas pelo ex-gestor não comprovam a execução física e financeira das ações pactuadas, nos quantitativos e especificações previstos, impossibilitando a verificação da correta aplicação dos recursos. A falta de demonstração do vínculo entre despesas alegadamente realizadas e os recursos oriundos do Convênio não pode ser reduzida a mera formalidade, porquanto não se pode confirmar o nexo causal entre a despesa e os recursos federais repassados, sendo causa para o julgamento pela irregularidade das contas, ressarcimento ao erário e apenação pelo TCU.
14.	Como se sabe, o dever de prestar contas não foi criado ad hoc pelo concedente, sendo de matriz constitucional, tendo sido legitimamente exigida documentação adicional necessária e suficiente para evidenciação da ocorrência do evento pactuado e, na linha do que defendeu a Serur, não é possível extrair, da documentação apresentada a título de prestação de contas, o efetivo cumprimento do objeto pactuado, isso porque ela não representa indício suficiente da execução física e financeira do evento,
15.	Sobre a alegação de prescrição, anuo à análise constante dos autos (peça 116, item 6) , no sentido de que qualquer que seja a premissa adotada (da imprescritibilidade, da prescritibilidade pelo regime do Código Civil ou da prescritibilidade pelo regime da Lei 9.873/1999) , em nenhuma hipótese, eventual prazo extintivo foi extrapolado. 
16.	Portanto, nesta fase recursal, o recorrente limitou-se a apresentar alegações meramente argumentativas, deixando, mais uma vez, de apresentar os elementos comprobatórios exigidos para a demonstração da execução das ações pactuadas, segundo plano de trabalho aprovado.
17.	Diante do exposto, cabe manter a condenação do recorrente em seus exatos termos, em plena consonância com outros casos semelhantes já julgados pelo TCU.
	Pelas razões expostas, VOTO no sentido de que seja adotado o acórdão que ora submeto à apreciação deste colegiado.

TCU, Sala das Sessões Ministro Luciano Brandão Alves de Souza, em 14 de setembro de 2021.
Ministro JOÃO AUGUSTO RIBEIRO NARDES
Relator